臺灣臺中地方法院刑事判決　　　　　　　 96年度易字第401號
公　訴　人　臺灣臺中地方法院檢察署檢察官
被　　　告　甲○○
　　　　　　　　　　國民
上列被告因恐嚇取財案件，經檢察官提起公訴（九十五年度偵字
第二八一０六號），被告於準備程序中就被訴事實為有罪之陳述
，受命法官於聽取當事人之意見後，由本院合議庭裁定由受命法
官獨任進行簡式審判程序，判決如下
    主    文
甲○○幫助意圖為自己不法之所有，以恐嚇使人將本人之物交付
，累犯，處有期徒刑伍月，如易科罰金，以銀元佰元即新臺幣
玖佰元折算壹日。
    犯罪事實
一、甲○○於民國八十六年間，曾因違反麻醉藥品管理條例案件
    ，經臺灣苗栗地方法院以八十六年度訴字第七六號判處有期
    徒刑六月確定，於九十年三月二十五日執行完畢而於翌日出
    監。詎猶不知悔改，復明知其個人在金融機構帳戶之存摺及
    提款卡係供自己使用之重要理財工具，關係個人財產、信用
    之表徵，且可預見存摺、提款卡及其密碼如交予他人使用，
    而未加以闡明正常用途，極易被利用為與財產有關之犯罪工
    具，竟仍不顧他人可能遭受財產上損害之危險，而基於縱若
    其金融機構之帳戶被利用作為恐嚇取財犯罪使用，並不違背
    其本意之幫助恐嚇取財犯意，於九十四年五月中旬某日，透
    過報紙刊登之收購金融機構帳戶廣告，聯絡真實姓名、年籍
    不詳之成年男子，約定在苗栗縣頭份鎮某統一超商門口，將
    其於九十四年四月七日向中華郵政股份有限公司（現已更名
    為臺灣郵政股份有限公司）頭份田寮郵局所申設之帳戶號碼
    ：00000000000000號帳戶（下稱上揭田寮郵局帳戶）之存摺
    、提款卡、密碼、語音密碼及印鑑章等物，以新臺幣（下同
　　）二千元代價，出售並交付予與該真實姓名、年籍不詳之恐
  　嚇取財（起訴書誤載為詐騙）集團成員使用，容任該恐嚇取
    財集團使用其上揭田寮郵局帳戶遂行恐嚇取財之犯罪。嗣該
　　恐嚇取財集團成員取得上揭田寮郵局帳戶後，即共同基於意
　　圖為自己或他人不法所有之犯意聯絡，於九十四年五月間，
　　由真實姓名、年籍不詳之集團成員多次以電話恐嚇丙○○稱
　　：「要找流氓到你家…」云云，致丙○○因而心生畏懼，遂
　　依其指示於九十四年五月二十四日十四時二十四分許匯款二
　　萬九千九百八十三元至龔仁杰設於安泰商業銀行龍潭分行之
　　00000000000000號帳戶內（此部分由臺灣高雄地方法院檢察
　　署檢察官聲請簡易判決處刑）；於同日十八時二十四分許匯
　　款六萬八千九百八十三元至甲○○之上揭田寮郵局帳戶內；
　　另於同年月二十五日十四時十六分許匯款九萬九千九百八十
　　三元至李彥瑩設於臺灣銀行嘉義分行之000000000000號帳戶
　　內（此部分由臺灣高雄地方法院檢察署檢察官另為不起訴處
　　分），共計丙○○遭恐嚇十九萬八千九百四十九元。嗣因丙
  　○○深感事態嚴重，並向警方報案而查獲上情。
二、案經高雄市政府警察局三民第一分局移送臺灣高雄地方法院
　　檢察署呈請臺灣高等法院檢察署檢察長令轉臺灣臺中地方法
  　院檢察署檢察官偵查起訴。
    理    由
一、本件被告甲○○所犯為死刑、無期徒刑、最輕本刑為三年以
    上有期徒刑以外之罪，且非高等法院管轄第一審之案件，經
    本院合議庭裁定由受命法官行準備程序時，被告就被訴事實
    為有罪之陳述後，復經本院合議庭裁定由受命法官獨任行簡
    式審判程序，是其證據之調查，自不受刑事訴訟法第一百五
    十九條第一項、第一百六十一條之二、第一百六十一條之三
    、第一百六十三條之一及第一百六十四條至第一百七十條規
    定之限制，刑事訴訟法第二百七十三條之一第一項、第二百
    七十九條第二項前段、第二百七十三條之二分別定有明文，
    合先敘明。
二、上揭犯罪事實，業據被告甲○○於偵查中、本院準備程序及
    審理時均坦承不諱，核與被害人丙○○於警詢時及偵查中指
    訴之情節相符，並有九十四年六月八日中華郵政股份有限公
    司頭份田寮郵局書函函附之被告所有上揭田寮郵局帳戶之開
    戶基本資料、身分證明文件影本一份及交易明細詳情表三份
　　在卷可稽，復有被害人丙○○匯款至被告帳戶之台新銀行自
  　動櫃員機交易明細表一紙、高雄市政府警察局苓雅分局受理
　　詐騙帳戶通報警示及詐騙斷話簡便格式表一份附卷可佐，堪
　　認被告自白屬實。按今日一般人至郵局或銀行開設帳戶並非
　　難事，如非供犯罪之非法使用，衡諸常情，自無置自己名義
　　帳戶不用，而取得他人帳戶使用之必要。且金融存款帳戶事
　　關存戶個人財產權益之保障，其與存戶印鑑章結合，具高度
　　專有性，除非本人或與本人親密關係者，難認有何理由可自
　　由流通使用該存摺，一般人皆有妥為保管防阻他人任意使用
　　之認識，縱因特殊情況偶有交付他人使用之需，亦必然深入
　　瞭解用途後再行提供以使用，方符常情。而該等專有物品如
　　落入不明人士手中，極易被利用為與財產有關之犯罪工具，
　　此又係具備一般生活智識者皆能體察之常識；參以邇來詐欺
　　、恐嚇者使用他人存摺作為指示被害人匯款工具之犯罪類型
　　層出不窮，並廣經媒體披載，凡對社會動態尚非全然不予關
　　注者均能知曉。查本件被告甲○○將其所有前開郵局帳戶
　　出售予不詳恐嚇取財集團時已是近三十歲之成年人，心智已
　　成熟，亦具一般智識程度，對於上開各情自有認識，竟仍將
　　前開郵局帳戶之存摺、提款卡、密碼等，交予不詳人士使用
　　，被告主觀上顯具有縱使該姓名不詳之成年人取得該存摺、
　　提款卡後，持以作為財產上犯罪之用，亦不違背其本意之不
　　確定故意至明。然以被告僅係單純依該真實姓名、年籍不詳
　　之成年人要求提供前開郵局之帳戶存摺、提款卡、密碼等物
　　，並未參與恐嚇被害人財物之構成要件行為，是主觀上僅係
　　基於幫助他人恐嚇取財之意思，亦屬無疑。綜上所陳，被告
　　前開自白與事實相符堪予信採。本件事證明確，被告幫助恐
　　嚇取財犯行洵堪認定。
三、本件涉及新舊法比較部分：
  (一)被告行為後，刑法部分條文於九十四年二月二日經總統公布
    修正，並自九十五年七月一日起施行。又刑法施行法增訂第
    一條之一，亦於九十五年六月十四日經總統公布，並自同年
    七月一日起施行。按行為後法律有變更者，適用行為時之法
    律，但行為後之法律有利於行為人者，適用最有利於行為人
    之法律，現行刑法第二條第一項定有明文。此條規定係規範
    行為後法律變更所生新舊法律比較適用之準據法，是刑法第
    二條本身雖經修正，但刑法第二條既屬適用法律之準據法，
    本身尚無比較新舊法之問題，於新法施行後，應一律適用裁
    判時之現行刑法第二條之規定，為「從舊從輕」之比較。
  (二)刑法第三百四十六條第一項恐嚇取財罪罰金部分之法定刑為
    得併科一千元以下罰金，然被告行為後，於九十五年六月十
    四日增訂之刑法施行法第一條之一規定：「中華民國九十四
    年一月七日刑法修正施行後，刑法分則編所定罰金之貨幣單
    位為新臺幣。九十四年一月七日刑法修正時，刑法分則編未
    修正之條文定有罰金者，自九十四年一月七日刑法修正施行
    後，就其所定數額提高為三十倍。但七十二年六月二十六日
    至九十四年一月七日新增或修正之條文，就其所定數額提高
    為三倍。」，且九十四年二月二日施行公布，九十五年七月
    一日施行之刑法第三十三條第五款修正為：「主刑之種類如
    下：‧‧‧五、罰金：新臺幣一千元以上，以百元計算之。
    」，是依修正後之法律，刑法第三百四十六條第一項恐嚇取
    財罪所得科處之罰金刑最高為新臺幣三萬元、最低為新臺幣
    一千元；而被告行為時適用之罰金罰鍰提高標準條例第一條
    前段規定：「依法律應處罰金、罰鍰者，就其原定數額得提
    高為二倍至十倍。但法律已依一定比率規定罰金或罰鍰之數
    額或倍數者，依其規定。」、現行法規所定貨幣單位折算新
    臺幣條例第二條規定：「現行法規所定金額之貨幣單位為圓
    、銀元或元者，以新臺幣之三倍折算之。」，及修正前刑法
    第三十三條第五款規定：「主刑之種類如下：‧‧‧五、罰
    金：一元以上。」，是依行為時之法律，刑法第三百四十六
    條第一項恐嚇取財罪所得科處之罰金刑最高為新臺幣三萬元
    、最低為新臺幣三十元。因此，比較上述修正前、後之刑罰
    法律，自以被告行為時之舊法即依修正前刑法第三十三條第
    五款，並配合罰金罰鍰提高標準條例第一條前段為法條適用
    之依據，較有利於被告。
  (三)又刑法第四十七條修正前原規定：「受有期徒刑之執行完畢
    ，或受無期徒刑或有期徒刑一部之執行而赦免後，五年以內
    再犯有期徒刑以上之罪者，為累犯，加重本刑至二分之一。
    」，而修正後刑法第四十七條第一項則規定為：「受徒刑之
    執行完畢，或一部之執行而赦免後，五年以內故意再犯有期
    徒刑以上之罪者，為累犯，加重本刑至二分之一。」，亦即
    修正後刑法關於累犯之規定，其五年以內再犯之罪以故意犯
    為限，始應論以累犯，而舊法該條之規定並未區分行為人故
    意或過失。本件被告前因違反麻醉藥品管理條例案件，經臺
    灣苗栗地方法院以八十六年度訴字第七六判處有期徒刑六月
    確定，於九十年三月二十五日執行完畢而於翌日出監等情，
    有臺灣高等法院被告前案紀錄表及臺灣臺中地方法院檢察署
    刑案資料查註紀錄表各一份在卷可按，其於五年以內故意再
    犯本件有期徒刑以上之罪，不論依修正前之刑法第四十七條
    ，或修正後之刑法第四十七條第一項之規定，均構成累犯，
    對被告而言並無有利或不利之情形，是並無新舊法比較之問
    題（最高法院九十五年第二十一次刑事庭會議決議意旨參照
    ）。
  (四)至刑法第三十條幫助犯之規定，於九十四年一月七日修正、
    九十五年七月一日施行前之規定為：「幫助他人犯罪者，為
    從犯。雖他人不知幫助之情者，亦同。從犯之處罰，得按正
    犯之刑減輕之。」，修正施行後之規定則為：「幫助他人實
    行犯罪行為者，為幫助犯。雖他人不知幫助之情者，亦同。
    幫助犯之處罰，得按正犯之刑減輕之。」，揆諸本條之修正
    理由係為確認幫助犯採共犯從屬性說之「限制從屬形式」，
    並避免「從犯」之不同解讀，而將「從犯」修正為「幫助犯
    」，並明示幫助犯之成立，亦以被幫助者著手犯罪之實行，
    且具備違法性為必要，而將條文文字修正為「幫助他人實行
    犯罪行為者，為幫助犯」。顯見修正前、後刑法第三十條關
    於幫助犯之規定，僅作文字修正，並無有利、不利之情形，
    自亦無新舊法比較適用之問題，附此敘明（最高法院九十五
    年度臺上字第六０一六號判決參照）。
四、查被告甲○○將其所有之前開郵局帳戶提供予上開不詳恐嚇
    取財集團作為恐嚇取財之匯款指定帳戶，乃係基於幫助該不
　　詳集團恐嚇取財之不確定故意，而被告提供前開郵局帳戶之
　　行為，要屬恐嚇取財構成要件以外之行為，則被告應屬以幫
　　助之意思，參與恐嚇取財構成要件以外之行為，核其所為，
    係犯修正後刑法第三十條第一項、第三百四十六條第一項之
    幫助恐嚇取財罪（最高法院九十五年度臺上字第六０一六號
    判決、最高法院九十五年第二十一次刑事庭會議紀錄參照）
    。另上揭恐嚇取財集團成員等人，為前開恐嚇取財犯行，有
    犯意聯絡及行為分擔，固均為共同正犯，惟幫助犯係從犯，
    從屬正犯而成立，刑法上既無「共同幫助」之情，當亦無「
    幫助共同」之可言（司法院七０廳刑一字第一一０四號函亦
    同此見解），併予敘明。又被告前因違反麻醉藥品管理條例
    案件，經臺灣苗栗地方法院以八十六年度訴字第七六判處有
    期徒刑六月確定，於九十年三月二十五日執行完畢而於翌日
    出監等情，已如前述，其前受有期徒刑執行完畢後，五年以
    內再犯本件有期徒刑以上之罪，為累犯，應依修正後刑法第
    四十七條規定予以加重其刑。而被告幫助恐嚇取財集團成員
    犯恐嚇取財罪，為從犯，應依修正後刑法第三十條第二項之
    規定，按正犯之刑度，減輕其刑，並予先加後減之。爰審酌
    被告因一時失慮，擅自提供金融機構帳戶供他人非法使用，
    使犯罪難以查緝，等同助長犯罪，行為殊屬不當，惟衡酌被
    告犯後已能坦承犯行，態度尚稱良好，且被告本身並未實際
    參與恐嚇取財之犯行、可非難性較小等一切情狀，量處如主
    文所示之刑，並依修正前刑法第四十一條第一項前段、修正
    刪除前罰金罰鍰提高標準條例第二條規定，諭知易科罰金之
    折算標準（按被告行為時之刑法第四十一條第一項前段規定
    ：「犯最重本刑為五年以下有期徒刑以下之刑之罪，而受六
    個月以下有期徒刑或拘役之宣告，因身體、教育、職業、家
    庭之關係或其他正當事由，執行顯有困難者，得以一元以上
    三元以下折算一日，易科罰金」；又被告行為時之易科罰金
    折算標準，修正前罰金罰鍰提高標準條例第二條前段〈業於
    九十五年五月十七日刪除，九十五年七月一日施行〉規定，
    就其原定數額提高為一百倍折算一日，則本件被告行為時之
    易科罰金折算標準，應以銀元三百元折算一日，經折算為新
    臺幣後，應以新臺幣九百元折算為一日。惟九十五年七月一
    日施行之刑法第四十一條第一項前段則規定：「犯最重本刑
    為五年以下有期徒刑以下之刑之罪，而受六個月以下有期徒
    刑或拘役之宣告者，得以新臺幣一千元、二千元或三千元折
    算一日，易科罰金。」，比較修正前後之易科罰金折算標準
    ，以九十五年七月一日修正公布施行前之規定，較有利於被
    告）。
據上論斷，應依刑事訴訟法第二百七十三條之一第一項、第二百
九十九條第一項前段，刑法第二條第一項前段、第三十條第一項
前段、第二項、第三百四十六條第一項、第四十七條第一項，修
正前第四十一條第一項前段，罰金罰鍰提高標準條例第一條前段
、修正前罰金罰鍰提高標準條例第二條，現行法規所定貨幣單位
折算新臺幣條例第二條，判決如主文。
本案經檢察官乙○○到庭執行職務。
中　　華　　民　　國　　96　　年　　 5　　月　　 2　  日
      　　　　　　臺灣臺中地方法院刑事第四庭
                              法　官　 林學晴
上正本證明與原本無異。
如不服本判決，應於送達後十日內向本院提出上訴狀（須附繕
本），上訴於臺灣高等法院臺中分院。
　　　　　　　　　　　　    　書記官   賴淵瀛
中　　華　　民　　國　　96　　年　　 5　　月　　 2　　日
【附錄論罪科刑法條】
刑法第三百四十六條第一項：
意圖為自己或第三人不法之所有，以恐嚇使人將本人或第三人之
物交付者，處六月以上五年以下有期徒刑，得併科一千元以下罰
金。
